---
title: "Pembinaan Agen Statistik"
author: "Andriansyah Muqiit Wardoyo Saputra"
date: "24 Juni 2025"
format: 
  html:
    toc: true
    toc_float: true
    number-sections: true
    tbl-cap-location: top
    theme: cosmo
    df-print: paged
---

# Pendahuluan

Topik yang kita angkat pada tutor kali ini adalah Pengaruh *Work Life Balance*, *Employee Engagement*, *Competency*, dan *Job Characteristic* terhadap *Turnover Intention* pada Karyawan Generasi Milenial Perusahaan XYZ. Rincian variabel konstruk dapat dilihat pada tabel berikut.

```{r}
#| include: false
library(knitr)
```

```{r tab-konstruk}
#| label: tab-konstruk
#| echo: false
#| tbl-cap: "Rincian variabel konstruk dan item pertanyaan."

konstruk_var <- read.csv(file = "konstruk-var.csv")
kable(konstruk_var, align = "l")

```

# Pengenalan Package SEMinR

## Install package

Package yang akan digunakan dalam tutor kali ini adalah SEMinR, jalankan kode `install.packages("seminr")` pada console untuk memasangnya pada Rstudio.

```{r}
#| label: load-packages
#| include: true
#| warning: false

# Load package
library(seminr)
```

## Load data

Pertama kali, load dataset yang akan kita gunakan untuk memodelkan SEM-PLS menggunakan fungsi `read.csv( ... )`. [📥 Unduh Dataset dataset.csv](dataset.csv)

```{r}
#| echo: true
data <- read.csv("dataset.csv", header = TRUE, sep = ',')
data <- data[,-1] # menghapus kolom ID
```

Dataset ini terdiri dari **`r nrow(data)` observasi** dan **`r ncol(data)` variabel**.

```{r}
head(data)
```

::: callout-warning
## DISCLAIMER - Data ini merupakan Data Dummy yang di-generate menggunakan bantuan ChatGPT dan hanya bertujuan untuk kepentingan tutorial.
:::

# Membangun model struktural

## Mendefinisikan konstruk

```{r}
# Definisikan konstruk (measurement model)
mm <- constructs(
  composite("WLB",  multi_items("WLB", 1:6)),
  composite("EE",   multi_items("EE", 1:6)),
  composite("COMP", multi_items("COMP", 1:6)),
  composite("JC",   multi_items("JC", 1:6)),
  composite("TI",   multi_items("TI", 1:6))
)
```

```{r}
# Definisikan hubungan antar konstruk (structural model)
sm <- relationships(
  paths(from = c("WLB", "EE", "COMP", "JC"), to = "TI")
)
```

## Estimasi model

```{r}
# Estimasi model dengan metode Partial Least Square (PLS)
pls_model <- estimate_pls(data = data, 
                          measurement_model = mm, 
                          structural_model = sm,
                          inner_weights = path_weighting)
```

```{r}
#| label: fig-plot
#| fig-cap: "Grafik hasil pemodelan"
#| echo: true
#| message: false
#| warning: false
#| error: false

plot(pls_model)
```

## Hasil estimasi

```{r}
summary_pls_model <- summary(pls_model)
```

```{r}
# Koefisien jalur dan signifikansi
summary_pls_model$paths
```

```{r}
# Reliabilitas
summary_pls_model$reliability
```

```{r}
# Validitas
#summary_pls_model$validity
```

## Evaluasi model

```{r}
boot_pls_model <- bootstrap_model(seminr_model = pls_model,
  nboot = 1000,
  cores = NULL,
  seed = 123)
```

```{r}
sum_boot_pls_model <- summary(boot_pls_model)
```

# Membangun model dengan variabel moderasi

## Mendefinisikan konstruk

```{r}
# Definisikan konstruk (measurement model)
mm2 <- constructs(
  composite("WLB",  multi_items("WLB", 1:6)),
  composite("EE",   multi_items("EE", 1:6)),
  composite("COMP", multi_items("COMP", 1:6)),
  composite("JC",   multi_items("JC", 1:6)),
  composite("TI",   multi_items("TI", 1:6)),
  interaction_term(iv = "WLB", moderator = "JC", method = two_stage),
  interaction_term(iv = "EE",  moderator = "JC", method = two_stage),
  interaction_term(iv = "COMP", moderator = "JC", method = two_stage)
)
```

```{r}
# Definisikan hubungan antar konstruk (structural model) dengan variabel moderasi
sm2 <- relationships(
  paths(from = c("WLB", "EE", "COMP", "JC"), to = "TI"),  
  paths(from = c("WLB*JC", "EE*JC", "COMP*JC"), to = "TI")
)
```

## Estimasi model interaksi

```{r}
# Estimasi model dengan metode Partial Least Square (PLS)
pls_model2 <- estimate_pls(data = data, 
                          measurement_model = mm2, 
                          structural_model = sm2,
                          inner_weights = path_weighting)
# Plot diagramnya
plot(pls_model2, "Hasil Pemodelan")
```

```{r}
summary_pls_model2 <- summary(pls_model2)
```

## Hasil estimasi

```{r}
# Koefisien jalur dan signifikansi
summary_pls_model2$paths
```

```{r}
# Reliabilitas 
summary_pls_model2$reliability
```

## Evaluasi model
